【裁判字號】    95,上易,1498
【裁判日期】    951130
【裁判案由】    侵占
【裁判全文】
臺灣高等法院刑事判決                95年度上易字第1498號
上  訴  人  臺灣臺北地方法院檢察署檢察官
被      告  甲○○
選任辯護人  姜智逸律師
上列上訴人因被告侵占案件，不服臺灣臺北地方法院94年度易字
第17 83號，中華民國95年6月23日第一審判決（起訴案號：臺灣
臺北地方法院檢察署93年度偵字第21209號），提起上訴，本院
判決如下：
    主  文
原判決撤銷。
甲○○意圖為自己不法之所有，而侵占自己持有他人之物，處有
期徒刑陸月，如易科罰金，以銀元佰元即新台幣玖佰元折算壹
日。
    事  實
一、甲○○與乙○○係朋友關係，甲○○於民國（下同）九十三
    年七月二十九日晚間十九時許，駕駛車牌號碼ＢＷ－０六六
    ０號自用小客車，搭載乙○○至臺北市○○區○○路光華橋
    下光華商場，乙○○將其任職之臺灣日光燈股份有限公司（
    下稱臺灣日光燈公司）配置與其使用之型號Ｇ五五一、ＡＴ
    ＩＭ九、六四ＭＢ、序號九六Ｆ三一Ｗ０００一Ｑ0000
    0000號筆記型電腦及公事包放置於該車上，二人即下車
    至光華商場購物。嗣於同日晚間十一時許，二人一起返回臺
    北市中山區○○○路○段一號光華橋下停車場，甲○○上車
    後竟將車門上鎖，並逕自將車輛駛離，乙○○即以行動電話
    聯絡甲○○歸還其放置於其車上之筆記型電腦及公事包，詎
    甲○○竟意圖為自己不法之所有，侵占其持有上開乙○○放
    置在其車上之物，並偽稱將公事包丟置於該停車場，筆記型
    電腦則擇日歸還，致乙○○電請其友人蔣紹武前來在停車場
    協助尋找公事包未獲。嗣後並經乙○○多次催討，甲○○仍
    拒不歸還。
二、案經乙○○訴由臺北市政府警察局中山分局報告臺灣臺北地
    方法院檢察署檢察官偵查起訴。
    理  由
一、訊據被告固坦承曾將乙○○使用之上開筆記型電腦賣出，惟
    矢口否認有侵占之犯行，辯稱：這台電腦是乙○○以新臺幣
    （下同）二萬八千元賣給我的，我沒有侵占乙○○指訴的電
    腦，我也曾檢查過電腦，並沒有看到公司資產之標記云云。
二、經查：
  (一)上揭事實，業據告訴人乙○○於原審及本院審理時指述綦詳
    ，核與證人蔣紹武於偵查及原審審理時證稱告訴人確於當日
    晚間打電話請求伊至光華商場停車場協助尋找包包等情（見
    偵字第 21209號卷第93頁、原審卷第40頁）相符，而被告亦
    坦承當日有載告訴人前往光華商場及離去後告訴人曾撥打電
    話詢問公事包之下落，顯見告訴人案發當日確有積極尋找放
    置於被告車內物品等舉措。至告訴人所稱被告丟在停車場附
    近之公事包、與證人蔣紹武所稱告訴人在停車場找尋內裝電
    腦之包包，雖略有不符，然證人蔣紹武乃告訴人事後通知到
    場陪同找尋，且證人蔣紹武證詞中多稱找「東西」或「包包
    」，自可能因告訴人在現場急尋物品未能表達清楚而致生誤
    會；另告訴人於本院審理時供稱：公事包內有手機及名片云
    云，被告之選任辯護人雖據此認告訴人當時既有以行動電話
    聯絡被告，則公事包是否遭被告丟棄乙事，甚有疑問，並請
    求調閱告訴人向電信公司辦理行動電話遺失之補救措施云云
    ，惟現因申辦、延續門號併同購買行動電話多有優惠（甚有
    某些行動電話不需費用者），則一人同時持有多支行動電話
    已甚普遍，告訴人當亦可能以同一 SIM卡，而多攜帶另一支
    行動電話備用，均難基此遽認告訴人指述不足採信。況徵以
    被告於警訊時供承伊與告訴人間並無任何糾紛或仇隙，且若
    如被告於偵查中供稱：「當日我是要到光華商場買電腦周邊
    設備，乙○○說她朋友會去光華商場接她，所以她請我順路
    載她一起去」；於原審審理時復稱：「我有用我的自小客車
    載乙○○到光華商場，我們是一起前往，我是順道載送她。
    ‧‧‧當時她說她跟朋友有約，她就先離開」等語屬實，則
    告訴人斯時應係心存感謝，又豈會旋即設局誣陷被告之理。
  (二)又被告雖辯稱：這台電腦是乙○○以二萬八千元賣給我的等
    語，並提出其在臺灣區中小企業銀行第 00000000000號帳戶
    於九十三年七月二十八日提款三萬元之交易記錄附卷為憑，
    惟此據告訴人堅決否認，並供稱伊不可能將公司配發之筆記
    型電腦賣給被告，係遭被告侵占等語，顯然兩人供述迥異，
    然查：
  1.被告於九十三年八月二十九日警訊時供稱：「該手提電腦已
    經賣出，我目前不知道於何處（見偵字第21209號卷第7頁反
    面）」；於偵查時則供稱：「九十三年六月間乙○○打電話
    要我幫她處理她的精英牌電腦，因為她要離職，筆記型電腦
    對她來說沒有用，我有朋友要買，七月二十九日乙○○約我
    並把電腦帶到我辦公室，我就將電腦放在辦公室，我在八月
    二日星期一就將該電腦寄到高雄長庚醫院員工宿舍給我朋友
    的太太，但尚未送到時我轄區的警員通知我該電腦是證物，
    最好取回，我就請貨運再將電腦送回，我在長春路派出所做
    完筆錄後，在十月初就把電腦賣給我在光華商場的朋友（同
    上偵卷第46至47頁）」；嗣又改稱：「乙○○的電腦已經於
    九十三年九月份就賣掉了，賣給NOVA站前店中（按臺北火車
    站附近）的詮網電腦‧‧‧（同上偵卷第66頁）」；於原審
    審理時再改稱：「二十八日晚上我就跟乙○○約看電腦，我
    跟她說交易在公司比較好，所以我們就約下午二點在公司，
    大概五、六點，我們交易完畢」、「（這部電腦買後，是你
    個人要用嗎？）是當給客戶回扣使用，我們跟客戶交易，客
    戶希望我給他一台電腦，當作贈品使用」（以上見原審卷第
    14頁反面、第96頁反面）云云，顯見被告就購買系爭筆記型
    電腦之動機、何人主動邀約及其日期、及事後處置該筆記型
    電腦之實際流向，前後供述均屬不一，已非可信。又被告於
    原審審理時雖提出詮網科技有限公司入庫單，以證明被告有
    取得發票憑證及將系爭筆記型電腦賣給詮網科技有限公司（
    見原審卷第107至109頁），惟依該入庫單之備註欄乃記載「
    ‧‧‧原始購貨由巨崙科技股份有限公司開立發票三聯手寫
    一式、三聯電子發票一式、訂購單證明一式、原廠光碟一式
    」等語，此與被告於偵、審中歷次所稱僅取得統一發票正本
    ，並未包括巨崙科技股份有限公司開立之訂購單不符，應係
    事後圖卸罪責之詞，亦非可信。至被告於原審另請求傳訊證
    人鄭仁淵，以證明被告將系爭筆記型電腦寄予鄭仁淵時，併
    檢附發票正本及訂單憑證云云，惟本院依被告上開陳詞之矛
    盾，及下列理由欄(二)、2.之事證，足認被告所辯不實，即無
    再傳訊之必要，併此敘明。
  2.系爭筆記型電腦為臺灣日光燈公司配置予任職於該公司之乙
    ○○使用，型號為Ｇ五五一、ＡＴＩＭ九、六四ＭＢ、序號
    為九六Ｆ三一Ｗ０００一Ｑ00000000號等節，業據
    告訴人乙○○指訴明確，並經告訴人乙○○之主管即證人鄭
    楠繁及陪同乙○○至警局製作筆錄並抄錄系爭電腦型號、序
    號之證人徐維甫於原審審理時證述明確，經核彼等間所述相
    符，並有臺灣日光燈公司出具之資產證明書、巨崙科技股份
    有限公司開具之訂購單、統一發票等為證，此亦為被告所是
    認，此部份之情節堪信為真實。而被告雖於本院審理時辯稱
    ：「告訴人真的是連發票（正本）都交給我，這是他讓我相
    信電腦確實是她擁有的根據。‧‧‧我在警訊時把發票提出
    後，警察影印後，因為告訴人還要作筆錄，所以我就先離開
    」云云，惟此亦據告訴人堅決否認，並供稱，是伊請鄭楠繁
    影印發票給伊，鄭楠繁請唐佩華影印給伊，伊只有拿到影本
    ，沒有拿到正本，伊在警訊筆錄時提供給警察等語（見原審
    卷第65頁反面、第97頁反面），核與證人即製作九十三年八
    月二十一日警訊筆錄之長春路派出所警員呂昆原於原審審理
    時證稱：「‧‧‧照被害人提供的資料來記載筆錄（見原審
    卷第36頁反面）」，及臺灣日光燈公司董事長特助鄭楠繁於
    原審審理時證稱：「乙○○說電腦被人偷走。而在一段時間
    之後她有跟我要發票，我要會計去找，然後再拿給她。發票
    是正本去影印的（見原審卷第92至93頁）」等語相符，應堪
    採信。而證人即臺灣日光燈公司會計唐佩華雖於原審審理時
    證稱：伊沒有印象交發票給乙○○等語；又證人即九十三年
    八月二十一日到長春路派出所協助告訴人檢視電腦之友人徐
    維甫於原審審理時亦證稱：「我進去警局到離開派出所並沒
    有看到乙○○有拿出這張發票。‧‧‧（在警察局檢視電腦
    的時候，有無人拿出發票出來？）那天我沒有看到任何單據
    」等語，惟證人唐佩華於該次庭訊應答多表示「印象中」、
    「不清楚」、「不知道」，復於原審進一步詢問：「鄭楠繁
    是否有去找你影印發票？」，則答稱：「很久了，不記得」
    等語（見原審九十五年四月十二日審判筆錄），顯見證人唐
    佩華確因反覆實施同類會計業務，且因作證時離案發時間久
    遠而記憶模糊所致。另證人徐維甫於原審審理時復證稱：「
    ‧‧‧到（警局）的時候乙○○跟他的朋友已經到了，我是
    之後到的」等語（見原審卷第93頁反面），亦足認證人徐維
    甫並非全程在場，顯見其前述證詞難執為被告有利之認定。
    是以本院參酌上情，及(1)依上揭事證顯示，系爭筆記型電腦
    既屬臺灣日光燈公司之關係企業維特力實業有限公司購買後
    ，再轉給台灣日光燈公司之資產，且臺灣日光燈公司係將該
    筆記型電腦配置給告訴人供業務使用，而非販賣給告訴人，
    顯無將原始憑證之統一發票正本交付予告訴人之理；(2)被告
    雖稱「在長春派出所時警員有將發票從電腦中拿出來影印後
    附在卷中」，惟此與證人即長春路派出所警員呂昆原上開證
    述不符，且依被告於嗣後九十三年八月二十九日警訊筆錄係
    供稱：「（據你稱乙○○將筆記型電腦賣給你公司，雙方如
    何交易？有無佐證資料？）雙方係以現金交易，沒有任何交
    易書面資料」等語（見偵字第21209號卷第7頁），均未提及
    告訴人曾交付其統一發票作為買受憑證。而此亦核與被告所
    辯：伊從事二手電腦買賣，為保證電腦來源非不法取得，交
    易時必須要求出賣人出示發票正本，以免爭議，此為二手電
    腦買賣之商業習慣等語（見本院九十五年十一月十四日刑事
    辯護意旨狀伍、一），即認業界係以購貨之統一發票作為交
    易憑證，顯然相悖。再者，警訊筆錄後所附統一發票影本（
    同上偵卷第15頁），其上並同時影印告訴人所附記書寫之文
    字，此分據被告及告訴人於原審審理時供明在卷，核與告訴
    人於九十四年一月十九日偵查時所提出有附記上開文字「原
    本」之統一發票影本（同上偵卷第34頁）均皆相同，堪認警
    訊筆錄後所附統一發票影本，確為源自告訴人手中之資料，
    則被告上開所辯，無非事後矯飾之詞，不足採信。至被告之
    選任辯護人雖於本院審理時復辯稱：依法相關資產設備發票
    需保存五年以上列帳管理，絕無遺失之可能云云，惟按營利
    事業之各項會計憑證，除應永久保存或有關未結會計事項者
    外，應於會計年度決算程序辦理終了後，至少保存五年。前
    項會計憑證，於當年度營利事業所得稅結算申報經主管稽徵
    機關調查核定後，除應永久保存或有關未結會計事項者外，
    得報經主管稽徵機關核准後，以縮影機或電子計算機磁鼓、
    磁碟、磁片、磁帶、光碟等媒體將會計憑證按序縮影或儲存
    後依前項規定年限保存，其原始憑證得予銷燬，稅捐稽徵機
    關管理營利事業會計帳簿憑證辦法第二十七條定有明文，是
    以原始憑證並無不能銷毀之情形，況原始憑證是否有妥善保
    存乃事實問題，與法律限制並無必然關係（即可能因天災、
    或管理人員疏失而不慎遺失），尚難執此為被告有利之認定
    。
  3.又本件案發後，告訴人已向臺灣日光燈公司報告，並以三萬
    三千元至三萬四千元間之款項購買同一廠牌、型號之筆記型
    電腦還給臺灣日光燈公司等情，業據告訴人指述明確，核與
    證人鄭楠繁、唐佩華、徐維甫於原審審理時證述之情節相符
    ，應堪採信。是以告訴人明知該筆記型電腦為公司資產，依
    理即知該公司應會於其離職時追回所配發之系爭筆記型電腦
    ，焉可能逕行出賣系爭筆記型電腦給被告，而自陷被訴侵占
    或另購同型筆記型電腦賠償之窘境？至被告前述以二萬八千
    元向告訴人購買系爭筆記型電腦，並提出其在臺灣區中小企
    業銀行第 00000000000號帳戶交易記錄以資憑考，惟被告於
    九十三年七月二十八日提款三萬元及二萬元，金額均與其所
    稱價金二萬八千元，尚非全然一致，且卷內復無任何積極證
    據足認上開款項業由告訴人收取，又衡以告訴人何須先以二
    萬八千元賣出，再另以三萬三千餘元購買賠償？顯然殊不相
    稱，亦不合常情，益證告訴人確無賣出系爭筆記型電腦予被
    告無訛。又被告及乙○○經函請法務部調查局為測謊鑑定，
    經測試均未獲致明確生理反應圖形，無法研判有無說謊，有
    該局95年10月13日調科參字第09500463530號函在卷可稽，
    併為說明。
  (三)綜上所述，被告及其選任辯護人上開所辯，應係臨訟飾卸之
    詞，委不足採。是本件事證明確，被告犯行洵堪認定，應依
    法論科。
三，核被告所為，係犯刑法第三百三十五條第一項之普通侵占罪
    。
四、原審未詳審酌卷證，遽為被告無罪之判決，於法即有違誤，
    檢察官上訴意旨執此指摘原判決不當，為有理由，應由本院
    將原判決撤銷改判，爰審酌被告素行尚佳，惟竟為一時私慾
    ，侵占他人之筆記型電腦、公事包等物，及犯罪後猶一再飾
    詞狡辯，毫無悔意等一切情狀，量處如主文第二項所示之刑
    ，以示懲儆。又按被告行為時之刑法第四十一條第一項前段
    規定：「犯最重本刑為五年以下有期徒刑以下之刑之罪，而
    受六個月以下有期徒刑或拘役之宣告，因身體、教育、職業
    、家庭之關係或其他正當事由，執行顯有困難者，得以一元
    以上三元以下折算一日，易科罰金」，有關易科罰金折算標
    準，修正前罰金罰鍰提高標準條例第二條前段（現已刪除）
    規定，就其原定數額提高為一百倍折算一日，則本件被告行
    為時之易科罰金折算標準，應以銀元三百元折算一日，經折
    算為新臺幣後，應以新臺幣九百元折算為一日。惟九十五年
    七月一日修正公布施行之刑法第四十一條第一項前段則規定
    ：「犯最重本刑為五年以下有期徒刑以下之刑之罪，而受六
    個月以下有期徒刑或拘役之宣告者，得以新臺幣一千元、二
    千元或三千元折算一日，易科罰金」，比較修正前後之易科
    罰金折算標準，以九十五年七月一日修正公布施行前之規定
    ，較有利於被告，則應依刑法第二條第一項前段，適用修正
    前刑法第四十一條第一項前段規定，定其折算標準。爰併諭
    知徒刑如易科罰金以銀元三百元即新台幣九百元折算一日。
據上論斷，應依刑事訴訟法第369條第1項前段、第364條、第299
條第1項前段，刑法第335條第1項，第2條第1項前段、第41條第1
項前段（修正前），罰金罰鍰提高標準條例第1條前段、第2條（
修正前），判決如主文。
本案經檢察官王壬貴到庭執行職務。
中    華    民    國    95    年    11    月    30    日
                  刑事第一庭審判長法  官  蔡  長  溪
                                  法  官  林  俊  益
                                  法  官  陳  春  秋
以上正本證明與原本無異。
不得上訴。
                                  書記官  李  家  敏
中    華    民    國    95    年    12    月    5     日
附錄：本案論罪科刑法條全文
刑法第335條（普通侵占罪）
意圖為自己或第三人不法之所有，而侵占自己持有他人之物者，
處五年以下有期徒刑、拘役或科或併科一千元以下罰金。
前項之未遂犯罰之。


司法院資訊處製作；財團法人民間司法改革基金會備份。
